臺灣高等法院刑事判決
110年度上易字第1626號
上  訴  人  臺灣臺北地方檢察署檢察官
被      告  邱孝怡



上列上訴人因被告犯妨害名譽案件，不服臺灣臺北地方法院110
年度易字第157號，中華民國110年8月25日第一審判決（起訴案
號：臺灣臺北地方檢察署109年度調偵字第2796號），提起上訴
，本院判決如下：
    主  文
原判決撤銷。
邱孝怡犯誹謗罪，共貳罪，各處拘役伍拾日，如易科罰金，均以
新臺幣壹仟元折算壹日。應執行拘役捌拾日，如易科罰金，以新
臺幣壹仟元折算壹日。
    事  實
一、邱孝怡與董奎廷於民國108年間均任職於保德信國際人壽保
    險股份有限公司(下稱保德信公司)，其二人與黃思琳、沈永
    根係同組成員。詎邱孝怡竟基於意圖散布於眾之誹謗犯意，
    先後於下列時、地，傳述足以貶損董奎廷名譽之事:
　㈠於108年9月23日上午10許，邱孝怡、董奎廷與黃思琳、沈永
    根四人在址設臺北市○○區○○○路0段00號11樓之保德信公司召
    開小組會議之際，對董奎廷、黃思琳二人稱:「你們這樣是
    通姦罪」等語，以此方式指摘散布董奎廷與黃思琳間有不正
    常男女關係之不實事項，足以貶損董奎廷之名譽及社會評價
    。
  ㈡復於108年11月22日下午12時許，在上址辦公室內，對同事沈
    永根宣稱:「董奎廷跟黃思琳確實有一腿」「董奎廷的太太
    也知道這件事情」及「黃思琳怎麼願意當董奎廷的小三」等
    不實內容，以此方式指摘散布董奎廷與黃思琳間有不正常男
    女關係之不實事項，足以貶損董奎廷之名譽及社會評價。
二、案經董奎廷告訴及臺北市政府警察局中山分局報告臺灣臺北
    地方檢察署檢察官偵查起訴。
    理  由
壹、證據能力
一、供述證據部分按被告以外之人於審判外之言詞或書面陳述，
    除法律有規定者外，不得作為證據。又被告以外之人於審判
    外之陳述，雖不符合同法第159條之1至第159條之4之規定，
    但經當事人於審判程序同意作為證據，法院審酌該言詞陳述
    或書面陳述作成時之情況，認為適當者，亦得為證據；而當
    事人、代理人或辯護人於法院調查時，知有該等不符合同法
    第159條之1至第159條之4之不得為證據之情形，而未於言詞
    辯論終結前聲明異議者，視為有前項之同意，刑事訴訟法第
    159條之5定有明文。查本判決所引用之各該被告以外之人於
    審判外之陳述，被告、檢察官於本院準備程序均表示沒有意
    見及同意有證據能力，本院審酌上開證據資料製作時之情況
    ，尚無違法不當及證明力明顯過低之瑕疵，亦認為以之作為
    證據應屬適當，依刑事訴訟法第159條之5第1 項規定，認前
    揭證據資料均有證據能力，均合先敘明。
二、非供述證據部分卷內所存經本院引用為證據之非供述證據部
    分，與本件待證事實間均具有關連性，且無證據證明係公務
    員違背法定程序所取得，是依刑事訴訟法第158條之4之反面
    解釋，自有證據能力。
貳、實體部分
一、訊之被告邱孝怡於本院準備程序及審理時均否認有何妨害名
    譽之犯行，辯稱:伊知道董奎廷已婚，伊雖然有說「你們這
    樣是通姦罪」，但伊忘記前後文是什麼，伊講別人通姦並沒
    有要眨低別人的意思；另伊與沈永根沒有糾紛，108年11月2
    2日伊並沒有跟沈永根說「董奎廷跟黃思琳確實有一腿」「
    董奎廷的太太也知道這件事情」及「黃思琳怎麼願意當董奎
    廷的小三」云云。經查:
  ㈠被告與董奎廷於108年間均任職於保德信公司，其二人與與黃
    思琳、沈永根迄108年12月1日止均係同組成員乙節，業據被
    告坦承在卷，核與告訴人董奎廷指述相符，此外復有保德信
    公司函文1份在卷足憑，自信屬實。
　㈡而被告確有於108年9月23日上午10許，在址設臺北市○○區○○○
    路0段00號11樓之保德信公司召開小組會議之際，對董奎廷
    、黃思琳二人稱:「你們這樣是通姦罪」等語乙節，業據被
    告於原審準備程序時供承:「有，我有講過這樣的話」等語
    明確(原審易字第157號卷第27頁)；證人黃思琳於本院審理
    時，就案發當日之經過證稱:被告當時是對告訴人說你知道
    你們這樣是有通姦罪嗎，被告就是意指伊跟告訴人間有不正
    當男女關係等語明確(本院卷第88頁)，而證人沈永根於本院
    審理時亦為相同之證述(本院卷第91頁)，是被告確有於上開
    時、地，指述告訴人與黃思琳有通姦乙節，堪以認定。
　㈢被告雖於本院準備程序及審理時否認其有於上開時、地向沈
    永根傳述上開內容，惟證人沈永根於警詢時確已證述上情(1
    09年度調偵字第2796號卷第14頁)，嗣於本院審理時亦再次
    明確證稱:108年11月20日早上開完會，中午只剩伊與被告，
    被告有提到告訴人對黃思琳比較照顧，被告就有提到「那這
    樣他們關係是不是不太一樣」，被告當下也有很明確的說:
    「告訴人太太是假借探班的名義，其實是要來做抓姦的事情
    ，就是要看告訴人跟黃小姐的關係是不是不尋常」，當時伊
    確實有聽到被告告訴伊: 「告訴人跟黃思琳確實有一腿」「
    告訴人的太太也知道這件事情」「黃思琳怎麼會願意當告訴
    人的小三」等語明確(本院卷第92頁、第93頁)。證人沈永根
    前後證述大致相符，且就事發經過及緣由可為完整之陳述，
    參酌證人沈永根證述被告與告訴人均係伊前輩，伊與其等均
    無任何特殊情誼，且現亦已離開保險界，衡情當無偏坦或設
    詞誣陷之可能，是其為所證述，應值採信。是被告確有於事
    實欄所載時、地傳述上開言語乙節，亦堪以認定。
　㈣而誹謗罪之構成要件，主觀上行為人必須具有散布於眾之意
    圖及誹謗之故意；客觀上行為人所指摘或傳述之事，必須屬
    於足以損害他人名譽之具體事件。又所謂散布於眾之意圖乃
    指行為人有將指摘或傳述內容傳播於不特定人或多數人，使
    大眾周知之意圖；且所稱「散布於眾」，係指散播傳布於不
    特定人或多數人，使大眾得以知悉其內容而言，即行為人向
    不特定人或多數人散布指摘足以毀損他人名譽之事，始克相
    當；而解釋「多數人」，係包括特定之多數人在內，至其人
    數應視立法意旨及實際情形已否達於公然、散布於眾之程度
    而定。所謂誹謗故意，係指行為人對其指摘或傳述之事足以
    損害他人名譽有所認識，並且進而決意加以指摘或傳述該事
    件具體內容之主觀犯罪故意。經查:本件告訴人已婚，且被
    告亦坦言伊並無證據證明告訴人與黃思琳間有通姦之事實(
    他字第13087號卷第86頁)，被告上開陳述，顯含有影射告訴
    人與他人間有違反社會道德之不倫關係，並凸顯個人私德問
    題。而被告係因不滿告訴人於公事上較為坦護黃思琳，且黃
    思琳工作績效亦優於伊，乃憤而藉此以散佈告訴人與黃思琳
    有通姦乙事，此分據告訴人於警詢及證人沈永根於本院審理
    時證述明確，此乃關涉告訴人私德問題，且明白表彰其對告
    訴人不滿之情緒，足見用意係在毀損告訴人之名譽，應具針
    對性，而且先後於四人之小組會議上及於辦公處所內對沈永
    根傳述上開話語，是堪認被告具有意圖散布於眾之誹謗主觀
    犯意。
二、綜上所述，本件事證明確，被告所辯無非事後卸責之詞，不
    足採信，被告犯行洵堪認定，應依法論科。
參、論罪科刑部分
    核被告先後二次所為，均係犯刑法第310條第1項之普通誹謗
    罪。被告所犯上開二罪，犯罪時間相距已有三月，傳述對象
    亦有所不同，是其所犯上開二罪，應分論併罰之，公訴意旨
    認被告所犯上開二罪係屬接續犯，應論以一罪，容有未洽，
    應予更正。原審未予詳察，遽為被告無罪之判決，容有未洽
    。檢察官上訴意旨執此提起上訴為有理由，自應由本院將原
    判決撤銷，另為適法之判決。爰審酌被告與告訴人係職場同
    事關係，僅因認告訴人偏坦黃思琳，即造謠生事，毀損告訴
    人名譽，亦貶抑他人對告訴人之社會評價，且被告於犯後未
    見悔意，亦未與告訴人達成和解，甚而反指告訴人浪費司法
    資源，未見有任何反省之舉，並衡其自述其係文化大學新聞
    系畢業，現職為台新人壽高級壽險顧問等一切情狀，分別量
    處如主文所示之刑，並定其執行刑及諭知易科罰金之折算標
    準，以示警懲。
肆、不另為無罪諭知部分
一、本件公訴意旨另以:被告邱孝怡意圖散布於眾，基於誹謗之
    犯意，多次於公司及其所屬小組同事組成之LINE群組，傳送
    訊息內容為「黃思琳就是愛你(指董奎廷)」、「因愛生恨」
    、「兩人關係就是不一樣」、「他倆曖昩」、「這就是愛啊
    」、「若要人不知，除非已莫為」、「敢做不敢當的人真賤
    」等文字，以散佈不實言論之方式，足以毀損董奎廷之名譽
    ，因認被告此部分係犯刑法第310條第2項之散佈文字犯誹謗
    罪云云。
二、按犯罪事實應依證據認定之，無證據不得認定犯罪事實；又
    不能證明被告犯罪者，應諭知無罪之判決，刑事訴訟法第15
    4條第2項、第301條第1項分別定有明文。次按事實之認定，
    應憑證據，如未能發現相當證據，或證據不足以證明，自不
    能以推測或擬制之方法，為裁判基礎；且認定不利於被告之
    事實須依積極證據，苟積極證據不足為不利於被告事實之認
    定時，即應為有利於被告之認定；另認定犯罪事實所憑之證
    據，雖不以直接證據為限，間接證據亦包括在內，然無論直
    接證據或間接證據，其為訴訟上之證明，須於通常一般之人
    均不致有所懷疑，而得確信其為真實之程度者，始得據之為
    有罪之認定，倘其證明尚未達到此一程度，而有合理之懷疑
    存在，無從使事實審法院得有罪之確信時，即應由法院為諭
    知被告無罪之判決（最高法院40年台上字第86號、30年上字
    第816號、76年台上字第4986號判例意旨參照）。
三、被告確有於LINE群組內傳送「這就是愛呀」、「敢做不敢當
    的人真賤」等訊息乙節，業據被告於原審審理時自陳不諱，
    核與告訴人於警詢中之證述相符，並有通訊軟體LINE對話紀
    錄截圖在卷可佐（見他卷第9頁、第11頁），此部分事實，
    固堪認定。惟：
  ㈠被告固於本案LINE群組內傳送「這就是愛呀」之訊息，然觀
    諸被告前亦傳送「只請偶像不請我」之訊息，而黃思琳亦隨
    即表示「我沒說要請他」，此有上開對話紀錄截圖存卷可考
    （見他卷第9頁），顯見被告斯時於群組內之談論內容係針
    對黃思琳是否要請客乙事，因此被告傳送「這就是愛呀」之
    訊息，實與一般同事間之嘲諷、揶揄無異，要難遽認上開訊
    息即係指摘告訴人與黃思琳間有不正常之男女關係。更何況
    從對話紀錄中，是否足以特定被告所指對象即為告訴人，亦
    非無疑問，是以，客觀上尚難認對於告訴人之名譽或社會評
    價有何減損貶抑。
  ㈡又被告雖亦於群組內傳送「敢做不敢當的人真賤」之訊  息
    ，然觀諸上開對話紀錄內容所示，並無前後文義可供對照，
    尚不足以特定所指涉之對象確為告訴人，更無從特定此段文
    字係在指摘或傳述關涉告訴人之何種具體事實，難認被告此
    部分文字訊息內容有貶損告訴人名譽之情。綜合上述，被告
    此部分所為，尚難以誹謗、散布文字誹謗罪責相繩。
　㈢至告訴人雖亦於警詢指稱：被告多次於公司會議或在本案LIN
    E群組內稱「黃思琳就是愛你（指告訴人）」、「因愛生恨
    」、「兩人關係就是不一樣」、「他倆曖昧」「若要人不知
    ，除非己莫為」等不實言論等情（見他卷第33至34頁），然
    並未具體、明確指明被告係於何時、何地，而為上開言論，
    及當時情境為何，是此部分僅有告訴人單一指述，是否可採
    ，已非無疑義。而細觀告訴人提出之上開通訊軟體LINE對話
    紀錄截圖，被告並未曾傳送上開內容之訊息（見他卷第7至1
    1頁）。又證人黃思琳雖經員警詢以：「被告是否於公司會
    議或LINE群組上，稱：『妳就是愛告訴人、因愛生恨、兩人
    關係就是不一樣、他倆曖昧、若要人不知，除非己莫為』等
    話語」，證人黃思琳則回答稱：「有的」乙情，然就被告說
    上開言語時之具體情節為何，仍未加以描述，顯見證人黃思
    琳僅係附和告訴人之指述而已，尚不足作為告訴人指述之補
    強證據。是自難僅憑告訴人之片面指訴，在別無其他補強證
    據之情況下，而遽認被告此部分亦涉有誹謗、散布文字誹謗
    之犯行。
四、綜上所述，就此部分，本件依據檢察官所舉事證，尚未達於
    通常一般之人均不致有所懷疑，而得確信被告確有檢察官所
    指訴之誹謗、散布文字誹謗犯行之程度，本院自無從形成被
    告有罪之確信，揆諸前開法條規定及判例意旨，本應為無罪
    判決之諭知，惟公訴意旨認此部分與前開論罪科刑部分有接
    續犯之實質上一罪之關係，是爰不另為無罪之諭知。
據上論斷，應依刑事訴訟法第364條、第369條第1項、第299條第
1項前段，判決如主文。
本案經檢察官邱曉華提起公訴及上訴，檢察官李叔芬到庭執行職
務。
中　　華　　民　　國　　111 　年　　1 　　月　　13　　日
                  刑事第四庭    審判長法  官  陳筱珮
                                      法  官  羅郁婷
                                      法  官  柯姿佐
以上正本證明與原本無異。
如不服本判決，應於收受送達後20日內向本院提出上訴書狀，其
未敘述上訴之理由者並得於提起上訴後20日內向本院補提理由書
（均須按他造當事人之人數附繕本）「切勿逕送上級法院」。
                                      書記官  蔡於衡
中　　華　　民　　國　　111 　年　　1 　　月　　13　　日
附錄：本案論罪科刑法條全文
中華民國刑法第310條
意圖散布於眾，而指摘或傳述足以毀損他人名譽之事者，為誹謗
罪，處1年以下有期徒刑、拘役或1萬5千元以下罰金。
散布文字、圖畫犯前項之罪者，處2年以下有期徒刑、拘役或3萬
元以下罰金。
對於所誹謗之事，能證明其為真實者，不罰。但涉於私德而與公
共利益無關者，不在此限。